臺灣彰化地方法院民事判決　　　　　　　 93年度婚再字第2號
再審原告　　乙○○○　　住彰化.
訴訟代理人　黃勝雄律師
再審被告　　甲○○　　　住彰化.
上列當事人間聲請再審事件，再審原告對於本院於中華民國九十
三年三月十七日所為九十二年度婚字第七七八號確定判決提起再
審之訴，本院判決如下：
    主      文
本院於中華民國九十三年三月十七日所為九十二年度婚字第七七
八號確定判決廢棄。
再審被告在原審之訴駁回。
再審及再審前訴訟費用由再審被告負擔。
    事      實
甲、再審原告方面：
一、聲明：原確定判決廢棄，駁回再審被告之訴。
二、陳述：
  (一)再審原告與再審被告係夫妻關係，結婚已五十餘年之久，生
    有二子一女，均已長大成人，民國（下同）八十五年間，再
    審被告因有婚外情之嫌，迭與再審原告發生爭吵，繼而多次
    施以暴力、毆傷再審原告，嗣更變本加厲惡言驅逐再審原告
    離開家門，並聲言再審原告若有再踏入家門一步，必將再審
    原告手腳打斷，致再審原告甚為恐懼，在受此不堪同居虐待
    之情形下，不得已乃聽從其命，投奔於次子陳漳棋住處，即
    台北縣樹林市○○街○段五十七巷一號四樓居住（即現居所
    ）避免繼續受害，惟再審原告每月均有一至二次回來二水鄉
    光化村之住處探視，再審被告亦知悉再審原告一直均避居在
    次子之上址，上述再審原告遭受再審被告不堪同居之虐待而
    避居於次子之家。於八十九年間，再審被告曾經在兩造所生
    之子陳漳棋住處拿刀子要殺再審原告，為陳漳棋所架開，才
    未有發生受傷之情，是再審被告明知再審原告居住在陳漳棋
    住處。詎再審被告亟圖與再審原告離婚，乃於九十二年間向
    鈞院分別提起履行同居之訴與離婚之訴時，明知再審原告係
    避居在次子陳漳棋之住處，竟故意向鈞院謊稱再審原告之行
    方不明音訊杳然云云，致鈞院誤信為真，而以再審原告之送
    達處所不明，並以公示送達方法為送達，因再審原告均不知
    情，致未能到庭應訊答辯，而被依一造辯論而為再審原告敗
    訴之判決確定。迨九十三年五月八日，兩造之次子陳漳棋因
    事回到二水鄉住處，據再審被告告知伊已與再審原告辦妥離
    婚並在戶籍上辦妥離婚登記完畢，囑其回去告訴再審原告等
    語，並將戶口名簿交其帶回給再審原告，次子陳漳棋回台北
    後，即將上情告知再審原告，再審原告獲悉之餘，至感詫異
    ，即於九十三年五月十七日親至彰化縣二水戶政事務所查詢
    ，經承辦之戶政人員將再審被告持以辦理離婚登記之上開鈞
    院民事確定判決及確定證明書各影印一份給再審原告。故再
    審原告係於九十三年五月十七日當天始知悉確有被判決兩造
    離婚之事。
  (二)本件確定判決判准離婚之理由，主要係以：『夫妻之一方於
    同居之判決確定後，仍不履行同居義務，在此狀態繼續存在
    中，而又無不能同居之正當理由者，即與民法第一千零五十
    二條第一項第五款所定之離婚要件相當，有最高法院四十九
    年度台上字第九九０號、第一二三三號判例可參』，並以再
    審原告之情形，符合上開判例意旨云云，為其論據。惟如於
    同居之訴判決確定後，有正當理由不能盡同居之義務者，當
    難遽准夫妻之一方，據為離婚原因（參照同上最高法院四十
    九年度台上字第一二三三號判例）。本件再審原告係在受再
    審被告多次毆打成傷，並被以加害身體之事由（將打斷手腳
    ）威脅，逼迫離家等不堪同居之虐待下，始不得已投奔於次
    子陳漳棋之住處避居，以免繼續受害，乃係具有正當之理由
    分居，並非惡意不盡同居之義務，又再審被告係以明知再審
    原告係避居於次子之住處，而故意向鈞院謊報再審原告行方
    不明，而以公示送達及一造辯論而為判決，取得再審原告應
    履行同居義務之確定判決，再審原告完全不知情，實與最高
    法院四十九年度台上字第九九０號判例所稱係知有同居之判
    決確定，仍故意不履行同居義務，其狀態繼續存在中，而又
    無不能同居之正當理由之情形，完全不符。從而，原確定判
    決所持之論據顯屬不妥適，再審原告所處情形，應尚不構成
    民法第一千零五十二條第一項第五款所規定之法定離婚要件
    。
  (三)再審被告因有婚外情之嫌，迭與再審原告發生爭吵，繼而多
    次施以暴力毆傷再審原告，再審原告因顧及夫妻情份多所忍
    耐，但再審被告於八十一年六月間，因細故至台北縣樹林鎮
    ○○街○段五十七巷一號四樓，將再審原告毆打成傷，經再
    審原告提出告訴，為台灣板橋地方法院判處再審被告罰金確
    定在案。又於八十五年五月二十三日因細故毆打再審原告，
    再審原告出於自衛，不慎以鐵條打傷其頭部受傷，惟再審被
    告仍繼續毆打再審原告，並口出惡言，驅逐再審原告離開家
    門，不准再回來，並揚言若有再踏入家門一步，必將再審原
    告之手腳打斷，致再審原告甚為恐懼，不得已乃於當日即離
    家，投奔於次子陳漳棋之住處避難。嗣再審原告於八十六年
    九月十二日上午，至彰化縣二水鄉大園村之田地採摘藥草時
    ，被再審被告發現，又持木棍追打再審原告，再審原告因非
    常害怕，而跳入水圳逃避，險些溺斃。爰依民事訴訟法第四
    百九十六條第一項第六款之規定，並於該法第五百條所示之
    三十日不變期間內提起本件再審之訴，求為廢棄原確定判決
    並駁回再審被告在前訴訟程序所提離婚之訴之判決。
三、證據：提出本院九十二年度婚字第七七八號民事判決及確定
    證明書影本各一件，並引用本院九十三年度婚再字第一號聲
    請再審事件之證據資料。
乙、再審被告方面：
一、聲明：駁回再審原告之訴。
二、陳述：
  (一)再審被告並未毆打再審原告，再審原告離家後，即從未返回
    二水住處洗衣煮飯給再審被告吃。
  (二)再審原告乙○○○於民事準備狀稱再審被告甲○○矇騙法院
    情事係屬不實。因再審被告於提起履行同居之訴時，係依鈞
    院法官庭示而交付所需之證物及審理程序而完成。
  (三)再審原告稱再審被告知悉其住處，再審被告於鈞院開庭之際
    ，責問兩造所生之子陳漳棋有無告知再審被告其母親住處，
    為何陳漳棋不答？顯然再審原告聲稱再審被告知其住處，係
    屬不實。
  (四)於九十二年六月二日再審被告訴請履行同居之訴時，鈞院
      法官要求再審被告提出子女之通訊住址、電話，為何子女
      屢傳不到，再審被告就已知之情事告知庭上，無所矇騙行
      為。
  (五)再審原告聲稱再審被告有婚外情情事係屬不實，若有婚外情
    情事，原告為何不舉出人、事、時、地、物等證物加以告訴
    ，實屬誣陷再審被告。
  (六)於八十五年五月二十三日，兩造發生爭吵，係原告毆打被告
    成傷，不僅頭破且血流滿身，險些喪命，凡此種種均於彰化
    縣田中分局二水派出所備案，今原告卻聲稱自衛。
  (七)再審原告聲稱為再審被告在田園追打，致心生恐懼跳入水圳
    險些溺斃，實屬謊言。因該案經彰化縣二水鄉調解委員會調
    解在案。該調解書之地點係在道路（員集路）何來水圳？何
    來溺斃之說？顯係誇大之詞。
  (八)再審原告之前不高興即會掐再審被告之下體要讓再審被告死
    。並曾二次偷再審被告之土地所有權狀及印鑑，如果再審原
    告拿去地下錢莊借錢，再審被告真不知如何是好。
    綜上，因再審被告提請離婚，已獲勝訴判決，再審原告為達
    回復判決之訴，而極盡所能誇大其詞的誣陷再審被告。
三、證據：引用本院九十三年度婚再字第一號聲請再審事件所提
    之證據資料。
丙、本院依職權調閱本院九十二年度婚字第七七八號離婚事件案
    卷。
    理      由
一、按當事人知他造之住、居所，指為所在不明而與涉訟者，得
    以再審之訴對於確定終局判決聲明不服，民事訴訟法第四百
    九十六條第一項第六款定有明文。
二、經查，本件再審被告前於九十二年十一月二十六日向本院起
    訴，請求與再審原告離婚，並於前訴訟程序中，指再審原告
    之所在不明，聲請本院於前訴訟程序准予對再審原告為公示
    送達，經本院准予對再審原告為公示送達，而於九十三年三
    月四日言詞辯論期日聲請由其一造辯論而為判決，經本院准
    予由其一造辯論而為判決，於九十三年三月十七日宣判，准
    再審被告之請求，判命再審原告與再審被告離婚，該判決嗣
    經確定，此經本院調閱九十二年度婚字第七七八號履行同居
    卷宗核閱屬實。又本件再審原告主張再審被告因有婚外情之
    嫌，迭與再審原告發生爭吵，繼而多次施以暴力毆傷再審原
    告，再審原告因顧及夫妻情份多所忍耐，但再審被告於八十
    一年六月間，因細故至台北縣樹林鎮○○街○段五十七巷一
    號四樓，將再審原告毆打成傷，經再審原告提出告訴，為台
    灣板橋地方法院判處再審被告罰金確定在案。又於八十五年
    五月二十三日因細故毆打再審原告，再審原告出於自衛，不
    慎以鐵條打傷其頭部受傷，惟再審被告仍繼續毆打再審原告
    ，並口出惡言，驅逐再審原告離開家門，不准再回來，並揚
    言若有再踏入家門一步，必將再審原告之手腳打斷，致再審
    原告甚為恐懼，不得已乃於當日即離家，投奔於次子陳漳棋
    之住處避難。嗣再審原告於八十六年九月十二日上午，至彰
    化縣二水鄉大園村之田地採摘藥草時，被再審被告發現，又
    持木棍追打再審原告，再審原告因非常害怕，而跳入水圳逃
    避，險些溺斃等情，再審原告基於上述各項遭受危害之情況
    毫無改善跡象而不與其同居，乃有正當之理由，並未構成惡
    意遺棄，且再審被告原本即知悉再審原告居住於兩造所生之
    子陳漳棋之住處等情，有再審原告所提附於本院九十三年度
    婚再字第一號聲請再審事件案卷之彰化縣二水鄉調解委員會
    調解書影本一件、台灣板橋地方法院八十一年度易字第四五
    九四號刑事判決影本各一件為證，此雖為再審被告所否認，
    惟查：據證人陳漳棋（即兩造所生之次子）於本院九十三年
    度婚再字第一號聲請再審事件審理時到庭證述：『八十一年
    伊父親毆打伊母親並經板橋地方法院判決罰金，但當時伊父
    親為何毆打伊母親，伊並不知情，伊僅知於其小時候，伊父
    親常常毆打伊母親，當時伊母親並未反擊。於八十五年，伊
    母親為自衛而打傷伊父親，後經親友勸說調解，伊父親始撤
    回對伊母親之告訴。此後，伊母親有回去與其父親同住，在
    此段期間，兩造均吵吵鬧鬧。於八十六年、八十七年間，伊
    父親有出言恐嚇要打斷伊母親的腳，所以伊母親才會搬到伊
    住所同住。於八十八年伊父親要毆打伊母親，伊母親一害怕
    就跳入圳溝，嗣經親友調解，並未提出告訴。於八十九年，
    伊父親確實有至其住處拿刀要殺害伊母親，伊將父親抱住，
    伊母親躲在房間內，始未發生傷亡。於九十一年間，伊女兒
    出嫁時，兩造尚共同出席喜宴，迄今伊母親仍經常往返樹林
    與二水之間，僅因懼怕伊父親對母親不利，伊母親並未住在
    父親之二水住處』等情，及證人蕭惠淑於本院九十三年度婚
    再字第一號聲請再審事件審理時到庭證稱：『伊並不知再審
    被告為何毆打再審原告，於八十一年間，伊曾經見過再審被
    告毆打再審原告，當時再審被告抓再審原告的頭髮去撞牆壁
    ，又以腳踹再審原告，因其住在陳漳棋的對面，其有出面勸
    架而知悉上情』等語，有本院九十三年度婚再字第一號聲請
    再審事件案卷可考，而再審被告於本件原審起訴時確係陳報
    再審原告『現行方不明』，致本院依再審被告之聲請，係以
    『再審原告之現應受送達處所不明』准予公示送達進行訴訟
    程序，並由再審被告一造辯論而為判決，具見再審被告於原
    審起訴時，即知悉再審原告係避居於上址（即兩造次子陳漳
    棋住處）並非行方不明，再審被告竟不向本院陳報該住址以
    供傳喚，故意指為再審原告之住居所不明，而聲請准予公示
    送達進行訴訟程序，使再審原告無法得知有該項訴訟，致未
    能到庭辯論之事實已臻明確，再審被告前揭所辯，顯不足採
    ，又再審原告係於九十三年五月十七日親至彰化縣二水戶政
    事務所查詢，經承辦之戶政人員將再審被告持以辦理離婚登
    記之本院九十二年度婚字第七七八號民事確定判決及確定證
    明書各影印一份給再審原告，始得知上情等節，亦經證人陳
    漳棋於本院九十三年度婚再字第一號聲請再審事件審理時證
    述甚明，自堪採信。從而，再審原告依民事訴訟法第四百九
    十六條第一項第六款規定聲請再審為有理由，應予准許，爰
    判決如主文第一項所示。
三、復按民法第一千零五十二條第五款所謂以惡意遺棄他方，不
    僅須有違背同居義務之客觀事實，並且須有拒絕同居之主觀
    情事，始為相當（最高法院四十年台上第九一號判例參照）
    。綜上所查，再審原告當年離家既係因再審被告之經常毆打
    所致，則在客觀上應認其有不能同居之正當理由，準此，亦
    難認再審原告在主觀上有遺棄再審被告之惡意甚明，是再審
    原告並無不履行同居義務而惡意遺棄再審被告在繼續狀態中
    之情事，再審原告以其有不能同居之正當理由，而非惡意遺
    棄再審被告所為辯解，堪信為真正，則再審被告於原審中請
    求與再審原告離婚，自難認為有理由，其在原審之訴應予駁
    回。
四、結論：本件再審之訴為有理由，再審被告在原審之訴為無理
    由，依民事訴訟法第五百零五條、第七十八條判決如主文。
中　　華　　民　　國　　94　　年　　4 　　月　　29　　日
                              家事法庭法  官  邱月嬌
上為正本係照原本作成。
如對本判決上訴，應於判決送達後二十日內向本院提出上訴狀（
須附繕本）。
中　　華　　民　　國　　94　　年　　5 　　月　　2 　　日
                                      書記官  陳昌哲
